臺灣臺南地方法院民事判決　　　　　　　 96年度重國字第1號
原　　　告　乙○○
　　　　　　　　　　　10樓之.
訴訟代理人　甲○○
被　　　告　國立成功大學
法定代理人　丙○
訴訟代理人　王成彬律師
上列當事人間請求國家賠償事件，經本院於民國96年9月26日言
詞辯論終結，判決如下：
    主      文
原告之訴駁回。
訴訟費用新台幣捌萬參仟貳佰陸拾玖元由原告負擔。
    事實及理由
一、按依國家賠償法請求損害賠償時，應先以書面向賠償義務機
    關請求之。賠償義務機關對於前項請求，應即與請求權人協
    議。賠償義務機關拒絕賠償，或自提出請求之日起逾30日不
    開始協議，請求權人得提起損害賠償之訴，國家賠償法第10
    條第1、2項、第11條第1項前段分別定有明文。可知依國家
    賠償法請求損害賠償時，應與賠償義務機關經協議先行程序
    ，協議不成立或逾30日不開始協議，始得提起損害賠償之訴
    。本件原告已於民國95年12月15日具狀向被告國立成功大學
    申請國家賠償，經該校於96年1月2日函覆拒絕賠償，有該校
    96年1月2日成大教字第0960000012號函附卷可稽，顯見原告
    於提起本件訴訟前業已履行首揭法條之前置程序規定，自得
    提起本件訴訟。
二、本件原告起訴主張：
（一）原告原為被告國立成功大學所屬歷史系進修學士班6年級
      學生，91學年度因畢業學分不足3學分，未能如期畢業。
      92學年度第1學期註冊選修「論文」課乙科（3學分），所
      撰論文「中國洋務的洞察者-郭嵩燾生平與思想之研究（0
      000-0000）」，經指導老師蘇梅芳評定該「論文」學期成
      績75分，於93年2月19日送交國立成功大學所屬註冊組登
      錄成績，並公布於學生成績網站。原告本應受到大學法第
      23條及學位授予法第3條的保護，即修滿畢業學分就可畢
      業，並取得學士學位，然遲至93年6月2日，被告國立成功
      大學始以原告之論文係在美國完成，故以其整學期未在校
      ，以曠課逾時為由，予以退學處分，該論文成績（75分）
      及該科3學分亦不予採認，原告循序提起行政訴訟。全案
      業經最高行政法院於95年11月23日以95年度判字第1901號
      審結，判定被告國立成功大學關於原告之退學處分，有違
      法治國家所應嚴守之法規明確性原則、平等原則及依法行
      政原則，故對原告之退學處分及其所修論文課之成績不予
      採認部分均撤銷，顯然，可據此推定被告國立成功大學於
      93年予原告之退學處分有過失。
（二）原告曾於94年7月4日提出行政訴訟上訴狀，訴狀中「為提
      起上訴事」之第四項，已明確提出「對原處分機關（國立
      成功大學）之違誤行政處分，加諸上訴人（指原告）於國
      外等待進修深造之耗費與精神困擾，保留民事賠償的追訴
      權。」
（三）原告依法本應於93年1月獲頒學士學位證明書，並可申得
      相關學分證明，俾利於美國繼續進修深造，惟因被告之違
      法行政處分，致使相關學位證書與學分證明遲至95年12月
      ，始由原告申得，侵害原告受教權利長達3年，且此違法
      侵權期間，不惟造成原告金錢上的損失與時間上的耗費，
      亦嚴重傷害了原告的自尊與名譽。爰依國家賠償法第2條
      第2項，請求被告賠償原告之損失。
（四）茲就損害賠償金額說明如下：
（１）93年至95年之學費美金11,875元。
（２）93年至95年之生活費美金73,729元。
（３）精神上損失美金170,408元。
（４）以上合計美金255,612元，以1美金兌換新台幣32.5元折算
      為新台幣8,307,390元。並聲明：被告應給付原告新台幣8
      ,307,390元。
三、被告則以：
（一）被告92學年度第1學期係於92年9月15日開始上課。故學生
      有無缺席或曠課應自92年9月15日起算。蘇梅芳老師於94
      年2月25日證稱：92年7月7日至92年8月8日原告與蘇老師
      有「討論題目、資料或研究方向等」，惟查被告係自92年
      9月15日開始上課，92年7月7日至92年8月8日不能計入上
      課時間，原告與蘇老師於上開期間縱有討論「論文題目」
      等相關事宜，充其量只能認為研擬「論文題目」之準備，
      而不能視為「上課」，從而上開期間之討論，不能抵扣該
      學期「曠課」之時數。
（二）蘇梅芳老師並未依國立成功大學遠距（網路）教學辦法之
      規定申請遠距（網路）教學，依上開辦法之規定不能認為
      依規定「開課」，且蘇老師與原告係以電話直接進行討論
      ，與以「電腦網路系統」之遠距（網路）教學不同，不合
      於遠距（網路）教學辦法之規定。
（三）大學法施行細則第23條規定：「大學各學系學分之計算，
      原則以授課滿18小時為1學分」，原告選修之論文為3學分
      ，一個學期須上課54小時。故縱認蘇老師證稱曾以電話與
      原告討論，然以92學年度第1學期係93年1月12日至同月16
      日學期考試，換言之第一學期之上課時間於93年1月12日
      以前截止，而依蘇老師之證言，其與原告係於93年1月6日
      取得聯繫，收到原告之論文稿後，即以電話與原告討論，
      每天幾乎一個小時，1月6日至1月11日（12日學期考試）
      為6日，縱每日之討論算為1小時，亦不過6小時。惟原告
      選修之論文課為3學分，每一學分須上課18小時，3個學分
      上課時數為54小時，54小時減6小時，為48小時，亦即曠
      課48小時，仍逾退學之曠課45小時之規定。
（四）又國立成功大學學則第11章有關於學生「出國」之詳細規
      定，原則上「學生出國」須經學校同意，並辦理休學，未
      經學校同意或辦理休學，當然為「曠課」。
（五）原告故意違背學規，註冊前出境未歸，全學期不到校，不
      論其行為是否已構成違法，此種故意違背學則及校規之行
      為有悖誠信與善意，自不受「信賴原則」之保護。
（六）全國大學絕無可以全學年或全學期不到校上課，即可以「
      修得」學分，教育部駁回原告之訴願，即可證明全國大學
      無「不到校上課」可以獲得學分或畢業之例外情形，被告
      辦理原告案乃教育部所認可，亦為法令與制度所允許，被
      告依「法令」與「制度」行事，自無故意或過失可言。
（七）高雄高等行政法院第一審判決，亦認為原告須到校上課，
      被告與教育部之處事與第一審行政法院之認事用法一致，
      被告應無故意過失可言。
（八）原告未到校上課為「事實」，未到校上課可否給予學分，
      乃就既有法令之判斷與適用之問題，並非「事實」有無錯
      誤之問題（有到校上課，誤認未到校上課，為有過失），
      對法令判斷之歧異，致適用法令之不同見解，則無過失之
      問題。教育部之訴願決定與一審行政法院之判決，均認為
      「未到校」上課不應給予學分，最高行政法院則認為應給
      予學分，乃法令見解與判決之歧異，而非對於「事實認定
      」之不同或錯誤，法令見解或判斷之歧異應不構成故意或
      過失之問題等語，資為抗辯。並聲明：原告之訴駁回。
四、兩造不爭執之事實：
（一）原告為被告所屬歷史系進修學士班6年級學生，91學年度
      因畢業學分不足3學分，未能如期畢業。原告於92學年度
      第1學期完成註冊選修論文課乙科（3學分），但原告自92
      年8月14日起出境；嗣因兵役問題，被告由台北市士林區
      公所來函發現原告於上開日期出境後，至93年4月28日仍
      未返國，其間雖然原告選修之論文課指導教授在授課期間
      曾以網路郵件方式與原告進行課程教學互動，且於93年2
      月19日向教務處呈送原告學期成績。原告與指導教授曾約
      定於92年11月返國上課，但在11月屆至後，原告並未返國
      ，且未向指導教授或學校請假，被告乃以原告係屬無故缺
      席，已違反到課義務，依據被告大學進修學士班學則第10
      條前段及第13條規定作成退學及所修「論文」課程之成績
      不予採認之處分。
（二）原告因不服上開處分依法提起訴願，經教育部駁回訴願後
      ，提起行政訴訟，嗣經高雄高等行政法院於94年6月16日
      以93年度訴字第957號判決訴願決定及原處分關於退學部
      分均撤銷，再經最高行政法院於95年11月23日以95年度判
      字第1901號判決原處分關於原告所修論文課之成績不予採
      認部分亦撤銷確定。
五、得心證之理由：
    本案爭執之關鍵在於：１、被告對原告作成退學及所修論文
    課之成績不予採認之處分，是否為故意或過失不法侵害原告
    權利之行為？２、原告是否因被告上開行為受有損害？３、
    原告如受有損害，其損害與原告之上開行為間有無相當因果
    關係？經查，
（一）國家賠償法第2條第2項前段所定：公務員於執行職務行使
      公權力時，因故意或過失不法侵害人民自由或權利者，國
      家應負損害賠償責任，應具備（１）行為人須為公務員、
      （２）須為執行職務行使公權力之行為、（３）須係不法
      之行為、（４）須行為人有故意過失、（５）須侵害人民
      之自由或權利、（６）須不法行為與損害之發生有相當因
      果關係之要件，始足相當。至於過失之有無，一般言之，
      應以是否怠於善良管理人之注意（即依交易上一般觀念認
      為有相當知識經驗及誠意之人應盡之注意）為斷，苟非怠
      於此種注意，即不得謂之有過失。又公務員如係本於職務
      上通常應有之法律知識而為法令之解釋或適用，或於判例
      學說紛紜，解釋上有疑義時，採取其中之一說為處理事務
      之準據，嗣後縱令產生違法之結果，亦不能因而即認定其
      有過失。
（二）被告所為上開退學及原告所修「論文」課程之成績不予採
      認之處分，雖經高雄高等行政法院及最高行政法院判決撤
      銷，然查，被告於發現原告於92年8月14日出境，就上開
      選修之「論文」課僅由指導教授在授課期間以網路郵件方
      式與原告進行課程教學互動，原告並未實際到校上課之情
      事後，即以93年3月30日成大文院字第0930001881號函詢
      主管機關教育部，原告修習之「論文」課程成績是否有效
      及可否核發畢業證書予原告？經教育部以93年4月12日台
      高（二）字第0930046139號函復被告，要求被告查明「（
      三）學生未到校上課，是否確實依據貴校有關學生請假之
      相關規定辦理請假？若未依規定辦理請假之曠課時數，相
      關單位能否確實掌握缺曠課時數並依貴校學則第四章第十
      二條之規定辦理扣考或退學之處分」等相關問題後，以大
      學自主、自治之精神，依校規妥善處置，此有各該函文在
      卷可稽，被告接到教育部之上開函文後，認教育部主張學
      生未到校上課，亦未依學生請假之相關規定辦理請假，應
      屬曠課，遂作成上開退學及原告所修「論文」課程之成績
      不予採認之處分。原告就被告所為上開退學處分提起訴願
      後，教育部以原告雖與指導教授曾約定於92年10月返國上
      課，但在10月屆至後，原告並未返國，且未向指導教授或
      學校請假，仍屬無故缺席，已違反到課義務，依被告學則
      第9條自屬曠課無疑。由於曠課總時數達一學期累計45小
      時，已達被告學則第12條所規範之退學處分要件為由，而
      駁回原告之訴願，此有教育部訴願決定書在卷可考。又高
      雄高等行政法院及最高行政法院雖判決撤銷被告所為上開
      退學及原告所修「論文」課程之成績不予採認之處分，然
      高雄高等行政法院及最高行政法院亦同時認定被告學則第
      10條規定學生因請假而缺課者，稱為缺席，無故缺席者稱
      為曠課，該規定在被告訂有上課時間及地點之科目，學生
      如未經請假而無故缺席即屬曠課，故無疑義。然在被告未
      指定上課時間、地點之科目（如本件之論文課），應如何
      認定缺席及曠課，被告在其所訂定之學則中並未明確規定
      ，此有高雄高等行政法院93年度訴字第957號、最高行政
      法院95年度判字第1901號判決附卷可參。是被告未指定上
      課時間、地點之科目（如本件之論文課），應如何認定缺
      席及曠課，被告在其所訂定之學則中既未明確規定，則該
      種科目應如何認定缺席及曠課，本即有解釋空間。今被告
      處理原告未到校上課案件，事先函詢主管機關教育部之意
      見，並於參酌教育部函復意見後，認教育部主張學生未到
      校上課，亦未依學生請假之相關規定辦理請假，應屬曠課
      ，始作成上開退學及原告所修「論文」課程之成績不予採
      認之處分，而該處分亦獲得主管機關教育部之支持（教育
      部將原告之訴願駁回），顯見被告於作成上開處分時，已
      盡善良管理人之注意義務。被告作成上開處分既已盡善良
      管理人之注意義務，則縱上開處分嗣後遭高雄高等行政法
      院及最高行政法院撤銷，揆諸上開說明，亦不能因而認定
      被告有過失。
六、綜上所述，被告作成上開退學及原告所修「論文」課程之成
    績不予採認之處分既已盡善良管理人之注意義務，即無過失
    可言，則原告依國家賠償法第2條第2項之規定，請求被告應
    賠償原告8,307,390元，自屬無據，應予駁回。又本件訴訟
    費用83,269元（即第1審裁判費），應由敗訴之原告負擔。
七、兩造其餘之主張及提出之攻擊防禦方法，均不影響本院所為
    之前開判斷，自無再予一一審論之必要，附此敘明。
八、訴訟費用負擔之依據：民事訴訟法第78條、第87條第1項。
中　　華　　民　　國　　96　　年　　10　　月　　3   　日
                  民事第二庭    法　官　蘇正賢
以上正本係照原本作成
如對本判決上訴，須於判決送達後20日內向本院提出上訴狀
中　　華　　民　　國　　96　　年　　10　　月　　3   　日
                                書記官　陳美萍
